【裁判字號】    97,自,148
【裁判日期】    990623
【裁判案由】    妨害自由等
【裁判全文】
臺灣臺北地方法院刑事判決               97年度自字第148號
自  訴  人  戊○○
自訴代理人  陳友炘律師
被      告  甲○○
上列被告因妨害自由等案件，經自訴人提起自訴，本院判決如下
：
    主  文
甲○○無罪。
    理  由
一自訴意旨略以：被告甲○○係臺北市政府警察局北投分局（下
  稱北投分局）分局長（現調任士林分局分局長），於民國97年
  11月4 日擔任中國海協會會長陳雲林與國民黨榮譽主席連戰在
  臺北市○○○路○ 段國賓飯店餐敘之現場維安指揮工作。自訴
  人戊○○於當日上午與友人在國賓飯店門口發放國旗，因所準
  備之國旗為在場民眾索取一空而離開補充，於傍晚返回原地繼
  續發放國旗並揮國旗，當時自訴人所在位置係在警方所劃設管
  制區外，並未有任何過激言論。同日下午5 點半至6 點之間，
  陳雲林即將到場之際，警方在未以任何形式通知之情形下，即
  以推擠之方式，將自訴人自距離國賓飯店10公尺左右之處，推
  至50公尺以外，當時自訴人並未反抗，僅「席地而坐」並高舉
  國旗，未料，隨即有鎮暴警察衝來，以盾牌等物推打自訴人，
  逼迫自訴人繼續後退，警方除毆打自訴人，造成自訴人當場昏
  厥送醫急救外，並將自訴人所持國旗予以折損，自訴人送醫後
  ，發現有肘、前臂及腕之表淺損傷、磨損或擦傷，腹壁挫傷、
  足挫傷之傷害等語，因認：(1)被告命令所屬警力對自訴人推打
  ，已逾越維安任務所必須，限制自訴人自由表達之權利，涉犯
  刑法第304 條第1 項強制罪，(2)自訴人受指揮之警力推打致受
  傷害，涉犯同法第277 條第1 條傷害罪，(3)自訴人所持國旗遭
  被告指揮之警力折損，涉犯同法第354 條毀損罪，並認應依刑
  法第134 條規定加重其刑。
二按犯罪事實應依證據認定之，無證據不得認定其犯罪事實。不
  能證明被告犯罪者，應諭知無罪之判決，刑事訴訟法第154 條
  、第301 條第1 項分別定有明文。又認定被告有罪之事實，應
  憑證據，如未能發現相當之證據，或證據不足以證明，自不能
  以推測或擬制之方法，以為裁判之基礎；且認定事實所憑之證
  據，其為訴訟上之證明，須達於通常一般人均不致有懷疑，而
  得確信其為事實之程度者，始得據為有罪之認定，倘其證明尚
  未達到此一程度而有合理之懷疑存在時，尚難為有罪之認定基
  礎；苟積極證據不足以為不利於被告事實之認定，即應為有利
  於被告之認定，更不必有何有利之證據，最高法院亦著有33年
  度上字第816 號、40年度臺上字第86號、76年度臺上字第4986
  號判例意旨可參。另為貫徹無罪推定原則，關於刑事訴訟法第
  161 條第1 項，檢察官對於被告之犯罪事實，除應盡「提出證
  據」之形式舉證責任外，尚應負「指出其證明方法」之實質舉
  證，用以說服法院，使法官確信被告犯罪構成事實存在之規定
  ，此「指出其證明之方法」，應包括指出調查之途徑，與待證
  事實之關聯性及證據之證明力等事項，前述規定於自訴程序之
  自訴人同有適用，有最高法院91年第4 次刑事庭會議決議足參
  。
三自訴意旨認被告涉犯前述罪嫌，無非以：聯合新聞網97年11月
  5 日之報導列印、97年11月4 日臺視新聞網路列印、馬偕紀念
  醫院臺北院區（下稱馬偕醫院）97年11月4 日出具之乙種診斷
  證明書，並請求勘驗北投分局提供之97年11月4 日搜證光碟等
  為其論據。被告否認有自訴人所指犯行，辯稱：自訴人當時不
  是在管制區外，當天管制範圍北至民生東路，南到長春路，因
  為國賓飯店是宴客地點，所以把其警力放在該處，事實上其所
  帶隊伍往前推動是在7 點15分之後，自訴人所指時間其是在調
  整警力加強部署，當時自訴人是自己坐下來，雙方不同群眾圍
  擠過去，記者也有過來，另有民眾絆倒在自訴人身上，其要同
  仁（即北投分局石牌派出所警員乙○○）趕快將自訴人送醫等
  語，並自網路擷取三立新聞臺97年11月4日新聞畫面光碟為據
  。
四本院認為
(一)依臺北市政府警察局98年9 月21日北市警保字第09833570600
  號函及檢附之資料可知，97年11月4 日因陳雲林來訪，該局規
  劃之警戒及管制區範圍為林森北路以西（不含），中山北路2
  段以東（含），民生東路以南（含），長春路以北（含），由
  北投分局負責其中國賓飯店之維安勤務，負責範圍東至國賓飯
  店主體以外中山北路2 段59巷3 弄（不含），西至中山北路快
  車道（含），南至中山北路2 段59巷（含），北至中山北路2
  段65巷（含），執行時間為該日下午3 點至10點，由被告（當
  時任北投分局分局長）擔任現場指揮官，且為被告坦承，要無
  疑義。
(二)依自訴人於本院審理時結證稱：依其認知，其於97年11月4日
  下午4 、5 點左右到國賓飯店中山北路正門口，看見飯店門外
  有警察圍成一圈人牆，其問其中1 位警察可否進入，該名警察
  說不行，是管制區，因此，其認為警察圍起來的範圍就是管制
  區，其在面對國賓飯店左側之巷口（指中山北路2 段65巷），
  是在管制區外（本院卷第165 頁）等語，及證人即當時任民視
  新聞部採訪中心政治組副召集人丁○○於本院審理時結證稱：
  其於97年11月4 日下午3 、4 點左右到國賓飯店，其認知之管
  制區是從面對國賓飯店左側的巷子（指中山北路2 段65巷）到
  右側巷子（指中山北路2 段59巷），不含國賓飯店前方之人行
  道，人行道行人可以通行，65巷及59巷口各配置10至20名警員
  ，把巷口擋起來，國賓飯店正門口配置30至40名警員平均分布
  在迎賓車道上，當時沒有人拿國旗。5 點半之後，國賓飯店前
  方人行道還是可以通行，如果有帶著國旗的行人，會有警員陪
  同通過，在陳雲林要進入國賓飯店前15到20分鐘前，該處作最
  嚴密的管制，連記者都不能進入，也就是警方會先勸導民眾離
  開，如果勸導不聽，就用手及人牆盡量做隔離。其所說的管制
  應該是加強注意，但不是不能進出，當警方開始強化這樣的管
  制時，自訴人來了，剛好也是陳雲林即將進入飯店前，警方採
  取更強勢的作為，找一群手持盾牌的警察把靠中山北路這面保
  護起來，此時管制就是人車都不能進入，人行道也不能通行。
  其聽到同業高喊「戊○○倒在地上」而趕往現場時，看見自訴
  人坐在地上，依其主觀認知，自訴人已經在管制區內，因為其
  認為慢車道是一直到陳雲林進入國賓飯店才開始管制（本院卷
  第167 至168 頁反面）等語可知，自訴人主觀上認定之管制區
  係有配置警力，且禁止進出之地點，證人丁○○主觀上認定之
  管制區則係配置警力，加強注意，但並非不能進出，均與臺北
  市政府警察局規劃之管制範圍迥異，與北投分局負責維安之範
  圍亦有差距。
(三)按警察職權行使法第2 條第2 項規定，本法所稱警察職權，係
  指警察為達成其法定任務，於執行職務時，依法採取查證身分
  、鑑識身分、蒐集資料、通知、管束、驅離、直接強制、物之
  扣留、保管、變賣、拍賣、銷毀、使用、處置、限制使用、進
  入住宅、建築物、公共場所、公眾得出入場所或其他必要之公
  權力之具體措施。第27條規定，警察行使職權時，為排除危害
  ，得將妨礙之人、車暫時驅離或禁止進入。第28條第1 項亦規
  定，警察為制止或排除現行危害公共安全、公共秩序或個人生
  命、身體、自由、名譽或財產之行為或事實狀況，得行使本法
  規定之職權或採取其他必要之措施。據此，臺北市政府警察局
  為達成97年11月4 日國賓飯店之安全維護勤務，而將管制區範
  圍規劃為林森北路以西（不含），中山北路2 段以東（含），
  民生東路以南（含），長春路以北（含），並分配由各分局負
  責，但該項勤務內容僅為「安全維護勤務」，自得視現場情形
  ，審酌是否已有危害之發生，或有發生危害之可能，亦或為維
  持公共秩序、公共安全等客觀情狀，採取具體管制措施，以達
  成前述法定任務，而非必要一律採取禁止管制區內人、車通行
  之手段。是縱使被告對於北投分局負責維安之範圍，未命對人
  、車通行權加以限制，亦僅基於對交通順暢產生最小影響之考
  量所為決定，而非謂自訴人所處中山北路2 段65巷口之位置係
  在管制區外。況不論自訴人是否在管制區內，對於警員基於個
  人判斷所採取必要之具體管制措施，均有遵守之義務。
(四)自訴人雖到庭證稱：「一開始陳雲林車隊進入之後，我們還是
  站在原地抗議，大約是在5 點半以後，突然之間，有警察組成
  人牆，把我們往後面推擠，我就問說為何我們不能站在這裡，
  警察沒有回答我們，我有問說我只是和平表達抗議，我手上並
  沒有攻擊性的武器。他們沒有回答我，過了10到15分鐘，這群
  人牆散開，換成另外一群帶盾牌的警察來，帶頭的人就是甲○○先生，他們就用手及盾牌推擠我，因為我本身沒有向前和後
  退的意圖，我只想站在原地，但是我後面的群眾開始情緒激憤
  ，就往前擠，我記得甲○○有站在我前面，叫我往後退，我沒
  有動，我不確定是甲○○或其他警員用雙手把我推開，我就倒
  在地上，我當時意識不清，我只記得我的胸部、腹部、腳有被
  警察他們踩過去，因為當時我有撞到頭，我的意識不清楚，國
  旗當時在我手上，推擠中有部分國旗掉在地上被警察踩過去，
  有部分是後面的群眾及警員分別向前推，在兩方推擠下被折斷
  的，一開始我是在人行道上，因為人行道被警察占滿，我被往
  慢車道擠，所以我跌倒時也一樣是在65巷及77巷中間的慢車道
  。我受傷之後，我不知道是何人帶我去醫院，有人扶我去醫院
  ，但我不知道那是誰，我也不知道是否是警察，有沒有穿制服
  ，但我有聽到群眾說要打警察，我有告訴民眾不要怪警察，我
  怕引起衝突，我受傷之後馬上就去馬偕。」（本院卷第165 頁
  反面）等語。然而：
(1)證人即北投分局石牌派出所警員乙○○於本院審理時結證稱：
  其當天在國賓飯店執行便衣防處勤務，都在附近走來走去，位
  置大部分在面對國賓飯店門口左側，還沒有到巷子的地方。國
  賓飯店前面迎賓車道有約30名制服警員，便衣警察零星散在其
  他地方。大約在下午5 點50分左右，其剛好走到65巷口，當時
  人行道與慢車道已禁止人車通行，制服警員持盾牌站在65巷口
  的慢車道上，其站在制服警員最外側，約10分鐘左右，即5 點
  50分至6 點之間，自訴人發完國旗，就在面對國賓飯店左側65
  巷與77巷之間南往北方向之慢車道中間坐下，她坐下同時，記
  者、群眾都往她坐的方向走過去，發生推擠，她就倒下，被告
  往前靠，看見自訴人倒下，說「小姐保護起來」，其與另一名
  男性民眾就帶自訴人去馬偕醫院。5 點50分至6 點這段期間警
  察一直站在那邊，沒有發生推擠（本院卷第169 頁反面至第
  171 頁反面）等語。證人丁○○亦證稱：其聽到同業高喊「戊○○倒在地上」而趕往現場時，看見自訴人坐在地上，此時陳
  雲林還沒有到場，陳雲林是在6 點至6 點半之間進入國賓飯店
  。從其前述警方採取更強勢的作為，由手持盾牌的警察管制靠
  中山北路這面，人車都不能進入，人行道也不能通行開始，一
  直到其看到自訴人坐在地上這段期間，其注意力一直都在國賓
  飯店前方，但沒有看到持盾牌的警員與民眾發生推擠的情形（
  本院卷第168 頁、第169 頁）等語。由證人乙○○、丁○○前
  述證言可知，97年11月4 日當天下午3 、4 點左右，北投分局
  著制服、持盾牌之警員原本係在國賓飯店前迎賓車道執行職務
  ，至下午5 點50分左右，該批警員已移往中山北路2 段北向慢
  車道等情，固可認定，惟自警力部署從國賓飯店迎賓車道擴大
  到中山北路2 段北向慢車道開始，至自訴人受傷該段期間，並
  無自訴人所稱警員與群眾發生推擠之情形，且自訴人受傷之時
  間係在陳雲林尚未進入國賓飯店之前，亦非如自訴人所稱，係
  在陳雲林車隊進入國賓飯店後，現場群眾與警員之推擠衝突中
  所造成。
(2)依證人即北投分局民防組組長丙○○到庭結證稱：其有看見自
  訴人坐在地上，時間不記得，應該是在陳雲林到國賓飯店之前
  ，因為主賓進入國賓飯店後勤務會加強，但當時還沒有（本院
  卷第172 頁反面至第173 頁）等語，及自訴狀載明「陳雲林即
  將到場前」、「當時自訴人等並未反抗，僅『席地而坐』並高
  舉國旗」（本院卷第1 頁自訴狀三第1 行、第3 至4 行）等文
  字，益證當天在陳雲林到場前，穿著制服、持盾牌之警員雖將
  禁止人車通行之範圍，自國賓飯店前迎賓車道擴大到中山北路
  2 段北向慢車道，但並未與群眾發生推擠，或直接對民眾之身
  體採取強力驅離措施，及至自訴人自行坐在中山北路2 段北向
  慢車道中間，始因群眾、記者爭相上前圍擠而倒地受傷，自訴
  人證稱係因受被告或持盾牌之警員推擠而倒地，顯有疑問。
(五)綜上，自訴人在穿著制服、持盾牌之警員將禁止人車通行之範
  圍，自國賓飯店前迎賓車道擴大到中山北路2 段北向慢車道後
  ，自行在中山北路2 段北向慢車道中間席地而坐，致遭群眾圍
  擠而倒地受傷，並非被告或被告指揮警員執行職務所致，自難
  認為被告有自訴人所稱傷害行為。又被告帶領穿著制服、持盾
  牌之警員將禁止人車通行之範圍，自國賓飯店前迎賓車道擴大
  到中山北路2 段北向慢車道，但並未與群眾發生推擠等情業已
  詳述於前，而當時既無任何警員要求自訴人不得發放國旗或揮
  舞國旗，亦無妨害其權利之行使可言。再自訴人既證稱，國旗
  或係在推擠中掉在地上遭踩損，或在推擠下遭折斷，並非告或
  被告指揮警員故意予以毀損，不得遽認被告有毀損犯行。自訴
  人既未提出其他證據可證被告有自訴意旨所載強制、毀損、傷
  害等犯行，參照前述說明，自應為被告無罪之諭知。
(六)至自訴人聲請勘驗北投分局提供之光碟部分，經本院勘驗結果
  ，發生時間均在當天下午6 點25分之後之畫面，亦無自訴人出
  現之畫面，核與本件無關，附此敘明。
五適用法條：刑事訴訟法第343條、第301條第1項。
中    華    民    國    99    年    6     月    23    日
                    刑事第15庭  審判長法  官  廖紋妤
                                      法  官  黃桂興
                                      法  官  邱蓮華
上正本證明與原本無異。
如不服本判決應於收受送達後10日內向本院提出上訴書狀，並應
敘述具體理由；其未敘述上訴理由者，應於上訴期間屆滿後20日
內向本院補提理由書（均須按他造當事人之人數附繕本）「切勿
逕送上級法院」。
                                      書記官  葉宜玲
中    華    民    國    99    年    6     月    23    日

司法院資訊處製作；財團法人民間司法改革基金會備份。
